【裁判字號】    96,交上訴,26
【裁判日期】    970115
【裁判案由】    過失致死
【裁判全文】
臺灣高等法院刑事判決                  96年度交上訴字第26號
上  訴  人
即  被  告  乙○○
選任辯護人  阮祺祥律師
            李建宏律師
上列上訴人因業務過失致死案件，不服台灣台北地方法院九十四
年度交訴字第七五號，中華民國九十六年一月二日第一審判決（
起訴案號：台灣台北地方法院檢察署九十三年度偵字第二四八二
號），提起上訴，本院判決如下：
    主  文
原判決撤銷。
乙○○從事業務之人，因業務上之過失致人於死，處有期徒刑壹
年，減為有期徒刑陸月，如易科罰金以銀元佰元即新台幣玖佰
元折算壹日。
    事  實
一、乙○○係國道高速公路特約拖吊車之駕駛，平日以駕駛拖吊
    車在國道高速公路執行拖吊拋錨車輛為業，駕駛車輛為其附
    隨業務，乃從事業務之人。民國年九十二年九月十一日清晨
    五時二十分許，乙○○駕駛車牌8F-619號全載式拖吊車，沿
    國道三號高速公路由南往北方向以時速約七、八十公里之速
    度，行經該公路北上二十五公里一百六十公尺處即木柵休息
    站前，因欲進站休息，本應注意汽車在行駛途中，不得驟然
    或任意換車道，如欲變換車道，應先顯示方向燈，告知前後
    車輛，並保持安全距離及間隔，方得變換車道，依當時道路
    型態為直路、路面無缺陷、無障礙物等情，客觀上並無不能
    注意之情事，竟疏未注意與後車保持安全距離，即貿然從其
    所行駛之中線車道，變換至外側車道，並擬進而變換至減速
    車道，以便進入木柵休息站內。適有丙○○（具現役軍人身
    分，業經國防部高等軍事法院判決無罪確定，但不生拘束本
    院判決之效力）酒後、熬夜，駕駛車牌2D-2435號自用小客
    車（下稱李車），後座搭載魏志聰（右後座，案發時亦具有
    現役軍人身分）、林彩芸（左後座），在大雨中，違規未減
    速及注意車前狀況，以時速約一百至一百零五公里之高速度
    ，沿外側車道（該路段限速九十公里）由南往北行駛，疏未
    見左前方乙○○所駕駛之拖吊車未保持安全距離而變換車道
    ，仍未採取緊急安全措施踩煞車，卻往前追撞，致其小車左
    前側先為乙○○拖吊車之車後拖吊輔助器右邊擦撞，李車因
    屬輕型自小客車，依行進中之物理旋轉現象，迅以順時鐘方
    向，車尾甩撞乙○○之拖吊車，形成第二次相撞，乙○○之
    拖吊車後方拖吊輔助器左側橫桿與李車後方嚴重接觸，造成
    李車後方損壞慘重，斯時又因物理反作用現象，李車以逆時
    鐘方向轉回原車向，且擦撞高速公路右側護欄，魏志聰因而
    受有頸椎斷裂等傷害，導致腦挫傷而當場死亡；林彩芸則受
    有肝臟破損等傷害，導致出血性休克，經送醫急救，仍於同
    日十四時五十分許不治死亡。
二、案經乙○○自首及由被害人魏志聰之父魏明進、另被害人林
    彩芸之母甲○○訴請台灣台北地方法院檢察署檢察官偵查起
    訴。
    理  由
一、訊據上訴人即被告乙○○坦承確有於上揭時、地，因駕駛拖
    吊車，原欲進入減速車道，至休息站上廁所，竟與丙○○所
    駕駛之自用小客車發生碰撞，致被害人魏志聰、林彩芸死亡
    之事實，核與證人丙○○所述相符，並有道路交通事故現場
    圖、道路交通事故調查報告表(一)、(二)、現場及車損照片、相
    驗照片附卷可稽，且經國防部北部地方軍事法院檢察署軍事
    檢察官督同法醫官相驗屬實，並製有勘驗筆錄、法醫鑑定書
    及相驗屍體證明書在卷可憑。
二、被告雖矢口否認犯罪，辯稱：我沒有變換車道，我是行駛在
    減速車道的時候，被丙○○從後方撞擊，丙○○歷次檢警偵
    審筆錄就是否飲酒、駕駛車道、當時車速等問題，前後供述
    不一，中央警察大學（下稱警大）鑑定報告，就肇事地點受
    損之護欄是否為李車擦撞所造成、有無第三部不明車輛、被
    告車輛之左後方拖吊輔助器內凹彎曲是否為李車撞擊所造成
    等事項，均與被告、相關證人之陳述及其他單位之鑑定相左
    ，均不足採信，應以國立交通大學、台灣省台北縣區車輛行
    車事故鑑定委員會之鑑定為可採，亦即本件有可能係因天雨
    路滑，致丙○○未注意車前狀況或打瞌睡或因視線不良等因
    素，而失控或緊急閃避被告車輛致肇事云云。
三、經查：
  (一)關於本件車禍，究竟有無第三輛車相撞乙節：
    台灣省車輛行車事故鑑定覆議委員會及警大鑑定報告固均謂
    ：李車可能係先遭不明之後方來車撞擊，致生本件車禍（見
    二四二八號偵查卷第三一九、三二０頁）。然則：
  1.本案案發時相關在場人，除被害人已死亡外，包括被告、被
    告配偶吳淑春及丙○○，均未陳稱案發時有另一部不明車輛
    與本件車禍有關，且果若該不明車輛追撞李車之事屬實，以
    李車之車尾部位受損嚴重、扭曲變形，且後座乘客即被害人
    二人均受撞死亡之情形以觀，則兩車碰撞力道必然至大，勢
    必遺留大量散落物，甚或另有該他車之人死傷，惟依現場圖
    所示，本案散落物均分布在南側刮地痕以北之車道（含減速
    車道、外側車道、中線車道）上，而南側刮地痕以南，未見
    有何散落物存在，證人即承辦警員陳為德並證述：我從撞護
    欄的地方往後走，都沒有看到任何碎片，且現場未見其他撞
    擊之人、車等語甚詳。已見與常情事理不符。
  2.再自李車黏附有黃、紅色油漆（同上卷第三一二、三一三頁
    ）以言，由卷內多張被告之拖吊車照片觀之，其拖吊車車身
    固以黃色為主色，惟另有多處佈著紅漆之情（同上卷第三一
    四頁），則李車黏附有紅色油漆，自仍有可能係被告之車撞
    擊過程中所遺留。
  3.至上揭鑑定意見認為被告之拖吊車橫桿，除內凹彎曲外，並
    無其他碰撞痕跡，乃推斷其彎曲應非本件肇事所造成一節：
    按諸該橫桿內凹彎曲，確係因本件事故所造成之損害，業經
    被告供承在卷，衡之其既以拖吊為業，自不可能駕駛拖吊輔
    助器已損壞之拖吊車外出執行業務，其此部分所言，當屬可
    信；實際上，被告拖吊車後方之拖吊輔助器，除橫桿內凹彎
    曲外，尚有車輪固定栓（即現場圖所載之「昇降輔助架」）
    脫落而遺留在車道上之情形（同上卷第六十八、六十九頁）
    ，並非別無損壞，更何況拖吊輔助器之橫桿質地堅硬，經撞
    擊後，未出現明顯撞擊痕跡，並不足為奇。
  4.綜上所述，是上開鑑定意見就此部分之論斷，為本院所不採
    ，合先敘明。
  (二)丙○○之駕駛狀況：
  1.按行車速度，依速限標誌或標線之規定；因雨霧致視線不清
    ，應減速慢行，作隨時停車之準備；汽車行駛時，駕駛人應
    注意車前狀況及兩車併行之間隔，並隨時採取必要之安全措
    施，此觀道路交通安全規則第九十三條第一項首段、同項第
    二款後段及第九十四條第三項規定甚明。
  2.丙○○在車禍發生後不久之警詢時，坦言：今日上午五時許
    ，由永和市錢櫃ＫＴＶ唱完歌離開，要回南港，車之時速約
    一百公里，不超過一百零五公里，之前有喝一小杯啤酒，車
    禍發生時，只覺頓一下，即失控，如何擦撞，都不知道，等
    到聽見警笛聲，才開門下車（見相驗卷第二十五頁正、背面
    ）；在軍事檢察官偵查中雖翻稱：不記得有喝啤酒，應是碳
    酸香檳飲料（同上卷第七十九頁正面），但尚坦稱係於當日
    凌晨去永和唱歌，離開後，車行途中下大雨，雨刷開至最高
    段，視線仍不清，沒注意速限，要先送魏志聰（回南港），
    再送林彩芸回內湖（同上卷第七十九頁正面、八十頁正面）
    各等語，本院衡酌其既已受傷並在醫療中，所處環境及附隨
    條件應無受不當取供之情形，並為認定相關事實所必要，更
    因其在審判中，一概避就，甚至拒絕作證，乃認其先前陳述
    ，具可信之特別情況，而有證據能力，堪以採用。其肇事後
    ，酒測呼氣值為零點零三MG/L，有該酒測單存卷可稽（二四
    八二偵卷第二百頁）；陳為德亦證稱當時丙○○身上有酒味
    等語（偵卷第一二三頁）；而肇事路段車速限制為每小時九
    十公里，有上揭交通事故現場調查報告表可憑。足認丙○○
    係喝酒、歡唱熬夜至清晨，而後為趕送二名不同居所之人返
    家，在大雨之中，違規不減速，反而更超速行駛，並未注意
    車前狀況，且在發生車禍之剎那間，有恍神現象，而未能及
    時發現被告駕駛之重型大車切入其車道（此部分詳後述）。
    是丙○○有應注意，並能注意遵守交通規則，卻未注意而違
    規行車，具有過失之情形，至為顯然，上揭警大鑑定報告認
    其無肇事因素，核無足採。
  (三)被告之行車情形：
  1.按汽車在行駛途中，不得驟然或任意變換車道；如欲超越前
    車或變換車道，應先顯示方向燈告知前後車輛，並保持安全
    距離及間隔。被告行為時有效施行之高速公路交通管制規則
    第十一條定有明文。
  2.依卷附車損照片顯示，李車前保險桿右側靠近大燈部位，呈
    垂直線裂損，並向外翻折，惟其上之大燈、方向燈及外觀烤
    漆等，均無明顯脫落或受損（偵卷第六十八頁），足見該前
    保險桿應非受到正面撞擊而脫落，且該保險桿亦無與其他硬
    物摩擦而產生磨損、烤漆脫落之情形；李車左前車輪鋼圈殘
    留有黃色烤漆，亦核與被告拖吊車後方之拖吊輔助器橫桿之
    烤漆顏色相符。
  3.又依卷附現場草圖及現場照片所示，本件兩車碰撞後所遺留
    現場之散落物，係由東南往西北方向，迤邐散落在減速車道
    、外側車道及中線車道，是本件兩車發生重大撞擊（非指李
    車前方保險桿遭勾扯脫落之撞擊點）之地點，係在減速車道
    ，應可認定。
  4.再從車損及現場照片、現場圖所示，右側護欄因受到撞擊而
    外彎變形，長度達七公尺長，除有明顯刮擦痕跡外，部分痕
    跡上尚黏附有藍色烤漆，核與李車顏色相符，然李車右側車
    身並無因撞擊而嚴重凹陷或磨損等嚴重受損情形；又該自用
    小客車左前車輪鋼圈上殘留有混凝土痕跡，並與護欄擦撞之
    位置相符，且護欄受損是屬於新的損害等情，亦經陳為德證
    述綦詳（原審卷一第八十六頁）；又經原審向交通部台灣區
    ○道高速公路局北區工程處函詢本件事故路段，在本案發生
    前有無車輛事故發生致護欄受損一節，經該處函覆以：「本
    處所屬木柵工務段交通事故處理登記表，於九十二年九月十
    日上午六時三十分左右，於二十五公里北向停車場入口外車
    道有車禍事故記載，但未有護欄受損紀錄」，此有該處九十
    五年三月二十三日北工木字第0950003693號函在卷（同上卷
    宗第一二四頁）可憑，是上開右側護欄受損，乃係李車左前
    車頭部位擦撞所致，當無疑義。
  5.被告於原審中供稱：車子被碰撞時，我的車子重心就向左傾
    斜，但右車輪並沒有翹起來，後來我就把方向盤握緊向右打
    穩住等語（見原審卷第二宗第五十七頁背面），核與證人即
    案發當時隨同被告一同出車之被告妻子吳淑春所證：（你感
    覺到第一次撞擊，你們的車頭偏哪個方向？）車頭偏往左邊
    方向等語（同上卷第一宗第九十三頁）相符；再參以車損照
    片所示，被告之拖吊車後方拖吊輔助器左段橫桿朝車頭方向
    彎折，李車左後車門門把處呈凹陷等情，應可認兩車於該次
    之碰撞，係李車左後車身（靠近左後車門門把處）由左向右
    順時鐘旋轉側撞被告之拖吊車後方拖吊輔助器左段橫桿，而
    非朝被告之拖吊車後方拖吊輔助器左段橫桿正面撞擊。
  6.警員陳為德供證：撞擊點起之減速車道上，無任何散落物等
    痕跡，自護欄撞擊點至小客車停車處，只有零星散落物，當
    時係雨天，無法發現有無煞車痕，次日往視，未見煞車痕等
    語（偵卷第一二三、一八０頁）。
  7.由以上現場跡證綜合研判，本件事故發生經過之合理推論應
    為：被告以約七、八十公里之時速駕駛重噸位之拖吊車，由
    中線車道變換至外側車道約七、八十公里之時速，適有李車
    在大雨滂沱之中，以時速約一百至一零五公里之速度，沿外
    側車道行駛，卻因酒後、唱歌、熬夜，精神不濟，未見左前
    方被告所駕之拖吊車未保持安全距離而變換車道，乃在恍神
    之中，仍以高速在後行駛追上，致其小車左前側先為被告拖
    吊車之車後拖吊輔助器右邊擦撞，李車因屬輕型自小客車，
    依行進中之物理旋轉現象，迅以順時鐘方向，車尾甩撞被告
    之拖吊車，形成第二次相撞，被告之拖吊車後方拖吊輔助器
    左側橫桿與李車後方嚴重接觸，造成李車後方損壞慘重，斯
    時又因物理反作用現象，李車以逆時鐘方向轉回原車向，且
    擦撞高速公路右側護欄，嗣又造成刮地痕，滑行後停止，後
    座乘客因此死亡。
  8.被告固謂伊係行駛於減速車道云云。但據丙○○迭於警詢及
    檢察官訊問時堅稱伊當時係行駛於外側車道等語，且依現場
    圖及台灣省台北縣區車輛行車事故鑑定委員會九十三年三月
    二十六日北鑑字第930262號函所示，案發地點減速車道寬為
    三點六公尺，路肩至少為零點五公尺，而車長度為四點三五
    公尺。若被告所言屬實，則在減速車道右側別無多餘行車空
    間之情形下，李車之左前車頭，如何與被告之拖吊車右後方
    發生碰撞？又何以碰撞後，李車之前保險桿呈現向外翻折、
    且此外別無明顯碰撞或擦撞痕跡？為何兩車會發生以及如何
    發生第二次撞擊，以致於被告之拖吊車後方拖吊輔助器左側
    橫桿向內彎折？是被告上揭所言，應非實情。至證人丙○○
    固於歷審中改稱伊當時行駛於中間車道云云，要與其歷次在
    警詢及檢察官訊問時所供不符，容屬因時間因素致記憶模糊
    ，亦非可採。
  9.國立交通大學行車事故鑑定意見書，認係李車「超速失控，
    並追撞前車為肇事原因」（見偵卷第二三四、二三五頁），
    結論部分雖大致無訛，但所指「失控」一節，認係丙○○大
    雨中超速失控打滑，旋轉撞向護欄，再撞擊被告車部分，尚
    無可採，允宜敘明。
  10.被告為已考領職業大貨車駕照之駕駛人，本應恪遵不得驟然
    任意變換車道，及顯示方向燈，並保持安全距離之規定，且
    依當時道路型態為直路、路面無缺陷、無障礙物等情，客觀
    上並無不能注意之情形，竟疏未注意與李車保持安全距離，
    即貿然從其所行駛之中線車道變換至外側車道，致與李車發
    生碰撞而肇事，並導致李車乘客傷重死亡，自有過失，且其
    過失行為與被害人魏志聰、林彩芸死亡之間，具有相當因果
    關係，亦不因丙○○與有過失，而解免被告應付之責任。
  11.本件車禍之相關二車，已分經被告及丙○○（於其軍法無罪
    判決後，即迫切辦理）領回處理，現場並因大雨沖洗，案發
    之日間業已不見其餘痕跡，無從進一步重建，丙○○更拒絕
    接受測謊鑑定，然綜合上揭直接、間接證據，在經驗法則、
    論理法則支配下，本於合理之推斷，應認被告犯罪事證已臻
    明確，所辯各節，不足採信，其犯行可以認定。
四、被告行為後，刑法業已修正公布施行。與本件有關之自首及
    法定刑罰金最低數額與易科罰金部分，綜合比較新舊法結果
    ，應適用較有利於被告之行為時法。核被告所為，應成立刑
    法第二百七十六條第二項之業務過失致人於死罪。被告因一
    過失行為，導致二被害人死亡，侵害二法益，觸犯二罪名，
    為想像競合犯，應從一重論一罪。被告犯罪後，向警自首，
    已經被告供明在案（偵查卷第十七頁），警員陳為德亦無異
    見（原審卷第一宗第八十六頁）茲已接受裁判，應依法減刑
    。又其行為時，係在九十六年四月二十四日以前，應依中華
    民國九十六年度罪犯減刑條例予以減刑。
五、原審予以論科，固非無見。惟原判決未認定丙○○就本件車
    禍與有過失，且程度較重，復未認定本件符合自首規定，予
    以減刑，均嫌未洽。被告猶執陳詞，否認犯罪，提起上訴，
    雖無理由，但原判決既有可議，應由本院予以撤銷改判。爰
    審酌被告除於八十三年間因侵占案件經法院判處有期徒刑五
    月，緩刑三年外，餘無犯罪前案紀錄，素行尚可；惟其駕駛
    車輛行駛於路上，對於道路上之一切狀況，均應謹慎注意，
    提高警覺，竟仍疏未注意相關安全規定之過失程度；丙○○
    與有過失之情形；本件事故對被害人及其家屬，均造成無可
    彌補之傷害；被告犯後又矢口否認犯行，態度不佳，以及其
    教育程度為國中畢業，事後與被害人家屬勉力商談民事和解
    等一切情狀，量處如主文所示之刑，及減得之刑，與諭知易
    科罰金之折算標準。
據上論斷，應依刑事訴訟法第三百六十九條第一項前段、第三百
六十四條、第二百九十九條第一項前段，刑法第二條第一項前段
、第二百七十六條第二項、第五十五條，修正前刑法第六十二條
、第四十一條第一項，刑法施行法第一條之一，修正前罰金罰鍰
提高標準條例第二條第一項前段，現行法規所定貨幣單位折算新
台幣條例第二條，判決如主文。
中    華    民    國    97    年    1     月   15    日
                    刑事第十九庭審判長法  官  尤豐彥
                                      法  官  魏新國
                                      法  官  洪昌宏
以上正本證明與原本無異。
如不服本判決，應於收受送達後十日內向本院提出上訴書狀，其
未敘述上訴之理由者並得於提起上訴後十日內向本院補提理由書
（均須按他造當事人之人數附繕本）。
                                      書記官  王韻雅
中    華    民    國    97    年    1     月    15    日
附錄法條：刑法第276條第2項。
（過失致死罪）
因過失致人於死者，處 2 年以下有期徒刑、拘役或 2 千元以下
罰金。
從事業務之人，因業務上之過失犯前項之罪者，處 5 年以下有期
徒刑或拘役，得併科3千元以下罰金。


司法院資訊處製作；財團法人民間司法改革基金會備份。
